ACORDAO-COMPLETO-2558422

ACÓRDÃO 9265/2022 ATA 41/2022 - PRIMEIRA CÂMARA

VISTOS, relatados e discutidos estes autos de embargos de declaração opostos por Alberto Carlos Gomes Tameirão, contra o Acórdão 3691/2022-TCU-Primeira Câmara,
ACORDAM os Ministros do Tribunal de Contas da União, reunidos em sessão da 1ª Câmara, diante das razões expostas pelo relator, em:
9.1. não conhecer dos embargos de declaração;
9.2. dar ciência desta decisão aos interessados.

Embargos de declaração em tomada de contas especial

Primeira Câmara

Prefeitura Municipal de Santana de Pirapama - MG.

3. Interessados/Responsáveis/Recorrentes:
3.1. Interessado: Ministério do Turismo (05.457.283/0001-19).
3.2. Responsável: Alberto Carlos Gomes Tameirão (XXX.511.446-XX).
3.3. Recorrente: Alberto Carlos Gomes Tameirão (XXX.511.446-XX).

13.1. Ministros presentes: Benjamin Zymler (na Presidência), Walton Alencar Rodrigues (Relator) e Jorge Oliveira.
13.2. Ministro-Substituto presente: Augusto Sherman Cavalcanti.

WALTON ALENCAR RODRIGUES

Ministro Walton Alencar Rodrigues.

Trata-se de embargos de declaração opostos por Alberto Carlos Gomes Tameirão, contra o Acórdão 3691/2022-TCU-Primeira Câmara, exarado nos seguintes termos:
9.1. declarar a revelia de Alberto Carlos Gomes Tameirão, nos termos do art. 12, § 3º, da Lei 8.443/1992; 
9.2. julgar irregulares, com fulcro nos artigos 1º, inciso I, 16, inciso III, alíneas "c" e "d", 19 e 23, inciso III, alínea "a", da Lei 8.442/1992, as contas de Alberto Carlos Gomes Tameirão, condenando-o ao pagamento da importância a seguir discriminada, fixando-lhe o prazo de 15 dias, para que comprove, perante o TCU, o recolhimento da referida quantia aos cofres do Tesouro Nacional, atualizada monetariamente e acrescida dos juros de mora, calculados a partir das respectivas datas de ocorrência, nos termos da legislação vigente:
	Valor (R$) 
	Débito/Crédito
	Data de Ocorrência

	92.000,00
	Débito
	26/11/2009

	23.625,00
	Crédito
	26/11/2009

	42,51
	Crédito
	26/11/2009

9.3. aplicar a Alberto Carlos Gomes Tameirão a multa prevista no art. 57 da Lei 8.443/1992, no valor de R$ 140.000,00, fixando o prazo de 15 dias, para que comprove, perante este Tribunal (art. 214, inciso III, alínea "a", do Regimento Interno do TCU) , o recolhimento da dívida ao Tesouro Nacional, atualizada monetariamente desde a data do presente acórdão até a do efetivo recolhimento, se paga após o vencimento, na forma da legislação em vigor;
9.4. autorizar a cobrança judicial das dívidas, caso não atendida a notificação, nos termos do art. 28, inciso II, da Lei 8.443/1992, inciso II, do Regimento Interno do TCU; 
9.5. dar ciência desta deliberação à Procuradoria da República no Estado de Minas Gerais, nos termos do art. 16, § 3º, da Lei 8.443/1992, à Sudeco e aos responsáveis.
O decisum foi exarado ao apreciar tomada de contas especial instaurada pelo Ministério do Turismo (MTur) , em razão da impugnação de despesas do Convênio 1188/2009, celebrado com a Prefeitura Municipal de Santana de Pirapama/MG, tendo por objeto incentivar o turismo, por meio do apoio à realização da "Festa do Frango".
O representante legal do interessado alega, inicialmente, a tempestividade dos seus embargos visto que não teria sido "devidamente intimado da decisão", "não teve ciência da decisão proferida nos autos", e somente teria tomado "conhecimento do r. acórdão apenas quando este advogado juntou aos autos a procuração e teve acesso a íntegra do processo", em 3/10/2022.
Na sequência, é solicitada permissão deste Tribunal para que o interessado, com vistas a subsidiar o "julgamento" destas contas especiais, envie seu próprio depoimento e o depoimento de testemunhas arroladas no processo judicial nº 0046053-27.2017.4.01.3800, que estaria em trâmite na Justiça Federal.
No mérito, o interessado aponta suposta contradição entre o acórdão embargado e entendimentos desta Corte de Contas e do TRF-1ª Região, acerca da ausência e obrigatoriedade do contrato de exclusividade para contratação de artistas, no âmbito de convênios firmados com o Ministério do Turismo.
Alega, em complemento, que:
está comprovado o "recebimento de valores e repasses aos artistas.";
houve parecer prévio pela aprovação da inexigibilidade do setor jurídico do Município de Santana de Pirapama/MG;
existem de pareceres e de depoimentos atestando a prestação dos serviços;
existem de motivos para realização do pregão presencial e a regularidade do referido procedimento licitatório;
O embargante alega, ainda, contradição entre a decisão atacada e a decisão anterior deste Colegiado (Acórdão 6840/2016-TCU-Primeira Câmara) , por mim relatada e posteriormente anulada (Acórdão 4232/2017-TCU-Primeira Câmara) , ante o reconhecimento da impossibilidade de se atestar, com a devida certeza, a validade da citação do responsável, nos termos do art. 176, inciso II, do Regimento Interno do TCU.
Considerando a suposta inexistência de fato novo que justificasse a alteração do entendimento anterior, requer o reconhecimento da prescrição prevista no art. 1º da Lei 9.873/1999 ou a manutenção do entendimento firmado no Acórdão 6840/2016-TCU-Primeira Câmara, no sentido do afastamento do débito e manutenção da multa aplicada naquele decisum.

Matheus Henrique Menezes Sabino (175723/OAB-MG), representando Alberto Carlos Gomes Tameirão.

Procuradora-Geral Cristina Machado da Costa e Silva.

TOMADA DE CONTAS ESPECIAL. RECURSOS DO MINISTÉRIO DO TURISMO. AUSÊNCIA DE COMPROVAÇÃO DOS VALORES EFETIVAMENTE PAGOS AOS ARTISTAS. DESCUMPRIMENTO DE DISPOSITIVO EXPRESSO NO TERMO DE CONVÊNIO. CONTAS IRREGULARES. DÉBITO E MULTA. EMBARGOS DE DECLARAÇÃO. INTEMPESTIVIDADE. NÃO CONHECIMENTO. NÃO OCORRÊNCIA DE PRESCRIÇÃO. REJEIÇÃO. CIÊNCIA.

TOMADA DE CONTAS ESPECIAL (TCE)

Secretaria de Controle Externo de Tomada de Contas Especial (SecexTCE).

Trata-se de embargos de declaração opostos por Alberto Carlos Gomes Tameirão, contra o Acórdão 3691/2022-TCU-Primeira Câmara.
Rememoro que o acórdão embargado tratou de tomada de contas especial instaurada pelo Ministério do Turismo (MTur) , em razão da impugnação de despesas do Convênio 1188/2009, celebrado com a Prefeitura Municipal de Santana de Pirapama/MG, tendo por objeto incentivar o turismo, por meio do apoio à realização da "Festa do Frango".
Na ocasião, o ora embargante foi condenado ao pagamento do débito apurado nos autos e da multa prevista no art. 57 da Lei 8.443/1992.
Segundo a jurisprudência pacífica desta Corte de Contas, não há necessidade de a comunicação processual realizada mediante carta registrada ser recebida pelo próprio destinatário, bastando que seja indubitavelmente entregue em seu endereço. 
A notificação do embargante acerca do teor do acórdão atacado foi recebida por terceiro, no endereço constante da base de dados da Receita Federal do Brasil, local onde o próprio destinatário havia recebido o expediente de citação, na fase processual anterior (peças 65 e 69) .
Verifica-se, assim, que o responsável foi regulamente notificado da decisão embargada, em 26/9/2022, nos termos do art. 176, inciso II, do Regimento Interno do TCU, tendo protocolado os presentes embargos em 11/10/2002.
Sendo assim, não conheço dos presentes embargos por serem intempestivos.
Some-se a isso que as supostas contradições trazidas à colação pelo embargante, resumidas no Relatório, denotam seu mero inconformismo com a decisão deste Colegiado, cuja análise extrapola a estreita via dos aclaratórios.
Resta, entretanto, analisar a alegação do embargante de que teria ocorrido a prescrição da pretensão punitiva e de ressarcimento, por se tratar de matéria de ordem pública.
Em 11/10/2022, o Plenário do TCU reviu seu posicionamento acerca do instituto da prescrição, tanto dos débitos como da pretensão punitiva, com a expedição da Resolução-TCU 344/2022, que estabeleceu: 
Art 1º. A prescrição nos processos de controle externo, em curso no Tribunal de Contas da União, exceto os de apreciação, para fins de registro, da legalidade dos aos de admissão de pessoal ou de concessão de aposentadorias, reformas e pensões, observará o disposto na Lei 9.873, de 23 de novembro de 1999, na forma aplicada pelo Supremo Tribunal Federal, em especial a Ação Direta de Inconstitucionalidade 5509, e regulamentada por esta Resolução.
Tal regulamento prevê, também, causas interruptivas da prescrição, entre as quais a notificação, oitiva, citação ou audiência do responsável e qualquer ato inequívoco de apuração do fato (art. 5º, incisos I e II) .
O responsável apresentou prestação dos recursos repassados pelo Ministério do Turismo em 22/12/2009 (peça 1, fl. 62) , data em que, nos termos do art. 4º, inciso II, da Resolução-TCU 344/2022, teve início o prazo para contagem da prescrição prevista na Lei 9.873/1999.
 Verifica-se que, no âmbito administrativo, o embargante foi notificado para apresentar esclarecimentos sobre as irregularidades identificadas na execução do convênio, em 17/9/2013 (peça 1, fls. 134 e 135) , o que interrompeu a prescrição em relação a ele.
O embargante foi regularmente citado por este Tribunal em 17/7/2018 (peças 65, 68, 71 e 72) , fato que, mais uma vez, interrompeu o prazo prescricional.
Considerando que o Acórdão embargado data de 12/7/2022, fica evidente que as ocorrências tratadas nos presentes autos não foram alcançadas pela prescrição das pretensões punitiva e de ressarcimento.
Isto posto, voto no sentido de que o Tribunal acolha a minuta de acórdão que submeto à deliberação deste Colegiado.
TCU, Sala das Sessões, em 29 de novembro de 2022. 
WALTON ALENCAR RODRIGUES 
Relator